最高法院刑事判決　　　　　　一○○年度台上字第二六七五號
上　訴　人　劉彥亨
選任辯護人　謝崇浯律師
上列上訴人因妨害性自主案件，不服台灣高等法院中華民國九十
九年一月二十日第二審判決（九十八年度上訴字第四一五二號，
起訴案號：台灣士林地方法院檢察署九十七年度偵字第五七六號
），提起上訴，本院判決如下：
    主  文
上訴駁回。
    理  由
按刑事訴訟法第三百七十七條規定：上訴於第三審法院，非以判
決違背法令為理由不得為之；是提起第三審上訴，應以原判決違
背法令為理由，係屬法定要件；如果上訴理由書狀並未依據卷內
訴訟資料具體指摘原判決不適用何種法則或如何適用不當，或所
指摘原判決違法情事顯與法律規定得為第三審上訴理由之違法情
形不相適合時，均應認其上訴為違背法律上之程式，予以駁回。
本件原判決撤銷第一審之科刑判決，改判論處上訴人劉彥亨犯以
藥劑強制性交罪刑（處有期徒刑七年十月。並為相關從刑之宣告
）。上訴人之上訴意旨略稱：（一）依告訴人甲女（姓名詳卷）
之陳述，上訴人為性侵害行為時，位置是在副駕駛座下方，且是
蹲著。原審勘驗上訴人在副駕駛座情形之照片中，採蹲姿欲塞進
副駕駛座下方腳踏墊之照片編號為三、五、十等三張；而採跪姿
之照片編號為四、六、七、十一等四張。上訴人顯然無法如甲女
所指述「蹲在副駕駛座下方」且「蹲在腳踏墊的位置」，而係「
要蹲卻蹲不下去腳踏墊的位置，而卡在副駕駛座上方置物箱」之
蹲姿。故所謂「勘驗所得蹲踞方式」已非告訴人所指述之姿勢，
此部分即有理由矛盾之違法。且原審並未提示編號三、五、十之
照片給甲女辨識當日上訴人之姿勢是否如此，有應於審判期日調
查之證據未予調查之違法。（二）FM2 之藥效是否會因量微而有
忽而清醒、忽而昏迷之症狀，已非無疑。甲女既然分別於晚上八
時及十時已然清醒，何以於晚上十一時雙手被綁至瘀血，腰被綁
在副駕駛座上，且下半身之衣物被脫掉之時，竟毫無知覺，直至
上訴人將手指插入伊之生殖器方猛然清醒？此均無法由台大醫院
回函內容得知。原審就甲女是否服用FM2 之事實認定，與台大醫
院回函及原審公務電話查詢紀錄表電詢行政院衛生署之內容一致
。惟依對比上開二項證據資料，根本無法導出原審認定與事實相
符之結論，原判決顯有理由矛盾之違誤。（三）上訴人於第一審
及原審均請求法院查詢甲女於本案發生後三個月內之就醫紀錄，
並依紀錄向就診醫療機構查詢甲女領用藥物情形。此項證據調查
涉及甲女尿液中檢出治療鼻塞用之藥物，依甲女所述，案發當晚
頭暈、意識昏迷、想睡覺等症狀，類似於服用感冒藥物之情形。
另FM2 、苯二氮類鎮定安眠劑雖常被有心人士濫用，但仍為醫師
處方藥物，有必要瞭解甲女是否曾領用此類藥物。上開證據調查
之聲請，對於釐清上訴人是否對甲女施以迷藥之事實，有其重要
性及必然性，且屬有利於被告之證據調查聲請，原審就此未予調
查，顯有應調查之證據未予調查之違誤等語。
惟查：原判決依憑調查證據之結果並綜合卷內證據資料，認定上
訴人有其事實欄所載之犯行，已於理由內詳敘其調查證據之結果
及取捨證據認定之理由。並就上訴人否認犯罪所辯各節，認與事
實不符，而無足採，予以指駁。從形式上觀察，原判決並無足生
影響判決結果之違背法令情形。採證認事，係事實審法院之職權
，其對證據證明力所為之判斷，如未違背經驗法則與論理法則，
復已敘述其憑以判斷之心證理由，即不能任意指為違法。原判決
已於理由內說明：上訴人與被害人甲女均屬正常身材之人，上訴
人於案發當日所駕駛的車輛為一般自用小客車，經勘驗同廠牌、
同款、同型車輛，副駕駛座的空間確實能同時容納以蹲踞姿勢的
上訴人以及與甲女身型相當之人存在，有民國九十八年十月三十
日勘驗筆錄及勘驗照片十三張可憑。況且上訴人是以手指插入甲
女性器的方式為性交，並非以性器官接合的方式性侵甲女，以勘
驗所得蹲踞方式實行本案犯行並無明顯困難；甲女指訴上訴人對
其性侵時蹲在副駕駛座前，並無悖常理等旨。經核其所為之論斷
與卷內證據資料並無不相符合之情形。另依卷內資料，甲女於第
一審證稱：「（你醒來後發生何事？）我醒來後，上訴人用童軍
繩從正面將我雙手手腕綁住，並且用童軍繩將我腰部綁在副駕駛
座上。（你醒來後，上訴人在何處？）上訴人在副駕駛座下方，
正面對著我。（當時你們的衣著如何？）上訴人應該上下半身都
穿衣服，因為我只有看到上訴人的正面上半身，上訴人是蹲著，
我只有上半身有衣服，下半身被脫掉。（上訴人當時有什麼行為
？）上訴人手指伸入我的陰道，但我不知道是左手或右手。（你
剛提到你坐在副駕駛座，上訴人蹲在你前面，是蹲在何處？）我
坐在座椅上，所以上訴人蹲在腳踏墊」等語（第一審卷第七十七
、八十五頁）。對上訴人在副駕駛座以手指插入甲女性器對甲女
為性交行為，已證述明確；至於上訴人當時之姿勢究係「蹲姿」
或「跪姿」，經核並不影響於上訴人具有本件犯行之認定。又依
刑事訴訟法第二百七十一條第二項規定，被害人得於審判期日到
庭陳述意見。此外，並無於審判期日應向被害人踐行提示證物等
調查證據程序之規定。本件原審縱未將勘驗所得之照片，向甲女
提示令其辨識，亦不能為有應於審判期日調查之證據未予調查之
違法。上訴意旨（一）係就原審採證認事職權之適法行使，及不
影響判決本旨之枝節事項，任意指摘，自非上訴第三審之適法理
由。原判決復於理由欄說明：藥物於人體內的作用時間與症狀表
現，受服用劑量、個體吸收及代謝速率等因素影響，本無絕對數
值。本件僅於上訴人身上扣得含FM2 成分的殘渣袋，以致未能得
悉甲女受欺瞞所服下的FM2 劑量，自不能逕以甲女出現昏睡等症
狀的時間及強度，未完全等同於相關資料數據記載，即認為甲女
的指證與卷內資料不符。經函詢台大醫院關於FM2 藥物服用後的
助眠效用，以及藥效期間行為現象等情，據函覆：「FM2係指flu
nitrazepam。口服單一劑量（一至二毫克）之flunitrazepam ，
約經二十至三十分鐘後會產生助眠效用，所產生之助眠效果約可
持續八至十二小時。羅氏大藥廠之藥品仿單中提到服用flunitra
zepam 可能會產生開車、打電話、準備及食用食物等夢遊行為」
等語。行政院衛生署也表示：「FM2 其藥性極強，只需微量即可
製成數量龐大之藥物」等語。以上二專業機構函覆的內容，核與
甲女於當日晚上六時許誤飲上訴人提供的飲料之後，直至午夜十
二時仍處於忽而清醒、忽而昏迷，以致就上訴人於性交行為過程
中曾否壓在甲女身上、甲女曾否以腳踹踢上訴人、回家後甲女是
否馬上即入睡等細節不能清楚意識等情狀相符。而扣案驗得內含
FM2 成分的殘渣袋，係自上訴人身上扣得；上訴人對於曾經提供
袋內盛裝的藥物予甲女服用的事實，並不爭執。則甲女的尿液檢
出FM2成分與扣案殘渣袋曾經裝置的FM2藥物有關連，可以認定等
旨（原判決正本第五頁第十六行至第六頁第十一行），資為不利
於上訴人之論據。經核係事實審法院證據取捨職權之行使，與證
據法則不相違背，亦無判決理由矛盾之違法情形。上訴意旨（二
）置原判決之明白論斷於不顧，就同一證據資料為相異之評價，
徒憑己見，任意指摘，難謂已符合首揭法定之第三審上訴要件。
又刑事訴訟法第三百七十九條第十款所謂依法應於審判期日調查
之證據，係指與待證事實有重要關係，在客觀上顯有調查必要性
之證據而言，故其範圍並非漫無限制，必其證據與判斷待證事實
之有無，具有關連性，得據以推翻原判決所確認之事實，而為不
同之認定，始足當之，若僅係枝節性問題，自欠缺調查之必要性
。上訴人於第一審雖聲請向水碓瑞安診所查詢甲女九十六年十二
月間就醫時所開立之藥物處方內容，及向健康保險局查詢甲女九
十六年十二月間領用藥品資料調查云云。然經第一審於審判期日
當庭諭知：經合議庭評議結果，認即使從健保局查知水碓瑞安診
所於九十六年十二月九日、十二日，告訴人領用的藥物名稱，也
無法證明告訴人即甲女在九十六年十二月二十日有服用藥物，辯
護人聲請調查此部分證據應予駁回等語。有審判筆錄在卷可稽（
第一審卷第一八九頁）。嗣上訴人雖於原審以準備程序狀再為聲
請，然於原審審判期日，經審判長詢以尚有何證據請求調查？上
訴人及辯護人均稱：無。亦有審判筆錄在卷可稽（原審卷第七五
頁）。而本件事證已明，原審未為無益之調查，自不能指為違法
。上訴意旨（三）執此指摘，並非合法之第三審上訴要件。綜上
所論，應認本件上訴人之上訴違背法律上之程式，予以駁回。
據上論結，應依刑事訴訟法第三百九十五條前段，判決如主文。
中    華    民    國  一○○  年    五    月   十九   日
                      最高法院刑事第五庭
                          審判長法官  林  永  茂  
                                法官  蘇  振  堂  
                                法官  林  立  華  
                                法官  蔡  國  在  
                                法官  陳  春  秋  
本件正本證明與原本無異
                                      書  記  官  
中    華    民    國  一○○  年    五    月  二十四  日
                                                      K